臺灣苗栗地方法院民事判決　　　　　　　　　　　　　九十一年度訴字第一八○號
　　原　　　告　　甲○○
　　複　代理人　　丁○○
　　送達代收人　　丙○○
　　被　　　告　　乙○○
右當事人間請求拆屋還地事件，本院判決如左：
    主    文
被告應將坐落苗栗縣竹南鎮○○段七九二之五地號土地上，如附圖所示Ａ部分面積四
七點二平方公尺，Ｂ部分面積二四點零八平方公尺之地上物拆除，將土地交還原告及
其他共有人。
被告應自民國九十一年四月一日起至返還前開土地之日止，按年給付原告新台幣陸仟
零貳拾貳元。
被告應給付原告新台幣參萬零壹佰壹拾元。
原告其餘之訴駁回。
訴訟費用由被告負擔十分之九，餘由原告負擔。
本判決原告勝訴部分於原告以新台幣肆拾伍萬元供擔保後，得假執行。
原告其餘假執行之聲請駁回。
    事    實
甲、原告方面：
一、聲明：
（一）如主文第一項所示。
（二）被告應自起訴狀繕本送達之日起至返還前開土地為止，按年給付原告新台幣（
      下同）一萬二千七百七十八元。
（三）被告應給付原告六萬三千八百九十元。
（四）願供擔保聲請宣告假執行。
二、陳述：
（一）坐落苗栗縣竹南鎮○○段七九二之五地號土地為原告與訴外人陳照雄、陳健三
      、陳森鴻、陳超明所共有，被告無任何權源，亦未經原告及其他共有人之同意
      ，擅自於系爭土地上搭蓋地上物為倉庫之使用。按所有人對無權占有或侵奪其
      所有物者，得請求返還之，各共有人對於第三人，得就共有物之全部，為本於
      所有權之請求。但回復共有物之請求，僅得為共有人全體之利益為之，民法第
      七百六十七條、第八百二十一條分別定有明文。本件被告未經原告及其他共有
      人之同意，無權占有原告共有之系爭土地，原告自得本於所有權人之地位，為
      共有人全體之利益，請求被告拆除地上物，將土地返還共有人全體，為此請求
      被告給付如訴之聲明第一項所示。
（二）次按無法律上之原因而受利益，致他人受損害者，應返還其利益，民法第一百
      七十九條定有明文。又依不當得利之法則請求返還不當得利，以無法律上之原
      因而受利益，致他人受有損害為其要件，故其得請求返還之範圍，應以對方所
      受之利益為度，非以請求人所受損害若干為準，無權占有他人土地，可能獲得
      相當於租金之利益為社會通常之觀念，是被上訴人抗辯其占有系爭土地所得之
      利益，僅相當於法定最高限額租金之數額，尚屬可採，最高法院著有六十一年
      度台上字第一六九五號判例可資參照。又依土地法第一百零五條準用同法第九
      十七條之規定，法定租金最高限額為土地申報總價年息百分之十。查被告無權
      占用原告之系爭土地興建倉庫，獲得相當於租金之利益，致原告受有相當於租
      金之損害，被告占用面積為一百二十一平方公尺，以土地申報地價每平方公尺
      五千二百八十元，年息百分之十計算，每年租金為六萬三千八百八十八元，前
      開土地原告之應有部分為五分之一，為此原告請求被告自收受起訴狀繕本日起
      至交還土地之日止，每年給付原告一萬二千七百七十八年。又被告之前已占用
      系爭土地多年，原告自得請求自起訴日起回溯五年之租金，共計六萬三千八百
      九十元，為此請求被告給付如訴之聲明第二、三項所示。
三、證據：提出地籍圖及土地登記謄本各一件。
乙、被告方面：被告未於言詞辯論期日到場，亦未提出書狀作何聲明或陳述。
    理    由
一、本件被告經合法通知，未於言詞辯論期日到場，核無民事訴訟法第三百八十六條
    所列各款情形，爰依原告之聲請，由其一造辯論而為判決。
二、查原告主張坐落苗栗縣竹南鎮○○段七九二之五地號土地為原告與訴外人陳照雄
    、陳健三、陳森鴻、陳超明所共有，被告無任何權源，亦未經原告及其他共有人
    之同意，擅自於系爭土地上搭蓋地上物為倉庫之使用等情，業據其提出與所述相
    符之地籍圖及土地登記謄本為證，又查被告於系爭土地上建有一層樓之鐵皮屋頂
    水泥板牆建物即如附圖所示Ａ部分面積四十七點二０平方公尺，及鋼架石綿瓦遮
    雨棚一座即如附圖所示Ｂ部分面積二四點零八平方公尺等情，業經本院至現場履
    勘並囑託苗栗縣竹南地政事務所測量屬實，並製有勘驗筆錄、現場照片、現場圖
    及土地複丈成果圖在卷足憑，被告未於言詞辯論期日到場，亦未提出書狀作任何
    聲明或陳述，自堪信原告之前開主張為真實。
三、按所有人對於無權占有或侵奪其所有物者，得請求返還之，民法第七百六十七條
    前段定有明文。又依民法第八百二十一條之規定，各共有人對於第三人，得就共
    有物之全部，為本於所有權之請求，此項請求權既非必須由共有人全體共同行使
    ，則以此為標的之訴訟，自無由共有人全體共同提起之必要。所謂本於所有權之
    請求權，係指民法第七百六十七條所規定之物權的請求權而言，故對於無權占有
    或侵奪共有物者，請求返還共有物之訴，得由共有人中之一人單獨提起，惟依民
    法第八百二十一條但書之規定，應求為命被告向共有人全體返還共有物之判決而
    已，最高法院著有二十八年上字第二三六一號判例可資參照。被告於系爭土地上
    興建如附圖所示Ａ、Ｂ地上物，並無正當之權源，自係無權占有原告共有之土地
    。從而，原告為全體共有人之利益，本於所有物返還請求權之法律關係，請求被
    告拆除如附圖所示Ａ部分面積四七點二平方公尺，Ｂ部分面積二四點零八平方公
    尺之地上物，並將土地交還原告及其他共有人，為有理由，應予准許。
四、次無權占用他人土地，可獲得相當於租金之利益為社會通常之觀念，此有最高法
    院六十一年度台上字第一六九五號判例意旨可資參照。復按城市地方房屋之租金
    ，以不超過土地及其建築物申報總價年息百分之十為限，土地法第九十七條第一
    項定有明文，而土地法第九十七條規定之土地價額，係指法定地價而言，為土地
    法施行法第二十五條所明訂，又土地法第一百四十八條規定，土地所有權人依土
    地法所申報之地價為法定地價，土地法第一百十五條復規定，同法第九十七條之
    規定，於租用基地建築房屋準用之，是建築基地即土地之租金，亦按土地申報地
    價年息百分之十為限。查被告所興建之Ａ、Ｂ地上物占用原告所有系爭土地之面
    積共為七一點二八平方公尺，有苗栗縣竹南地政事務所土地複丈成果圖可憑，而
    系爭土地自八十九年七月起之申報地價為每平方公尺五千二百八十元，有原告所
    提土地登記謄本在卷可稽，另查原告所有系爭土地總面積為一百二十一平方公尺
    ，地目為田等情，有土地登記謄本可參，另系爭土地坐落於苗栗縣竹南鎮○○街
    三巷之住宅區，土地旁有約六公尺寬之柏油道路，道路旁緊鄰鐵道，距離竹南火
    車站僅約五分鐘車程，交通便利。被告於系爭土地上築有鐵皮屋頂水泥板牆建物
    ，為倉庫使用，另鋼架石綿瓦之遮雨棚架則堆置木材等雜物。系爭土地除遭被告
    占用外，其餘部分均為空地等情，業經本院勘驗屬實，製有勘驗筆錄及現場照片
    足憑，本院審酌系爭土地之位置、面積、繁榮程度、交通狀況及使用現狀等情，
    認原告請求相當於租金之不當得利，以土地申報地價之年息百分之八計算為相當
    。又原告此部分之請求，為可分之債，以原告之應有部分五分之一計算，則原告
    得請求按年計算之相當於租金之不當得利為六千零二十二元（71.28㎡×5280 ×
    8﹪×1／5＝6022）。從而，原告本於不當得利之法律關係請求被告自起訴狀繕
    本送達之日即九十一年四月一日起至返還土地之日起，按年給付原告六千零二十
    二元，為有理由，應予准許，逾此範圍之請求則無理由，應予駁回。又原告主張
    被告先前已占用系爭土地多年等情，未據被告到場或以書狀為任何爭執，依民事
    訴訟法第二百八十條第三項準用同條第一項之規定，視同自認。從而，原告另本
    於不當得利之法律關係請求自起訴日起回溯五年之相當於租金之不當得利，亦屬
    有據，據此計算，原告得請求三萬零一百一十元（6022×5＝30110），逾此範圍
    之請求則無理由，應予駁回。
五、綜上所述，原告本於所有物返還請求權之法律關係請求被告將坐落苗栗縣竹南鎮
    ○○段七九二之五地號土地如附圖所示Ａ部分面積四七點二平方公尺，Ｂ部分面
    積二四點零八平方公尺之地上物拆除，並將土地返還原告及其他共有人，為有理
    由，應予准許。另原告依不當得利之法律關係請求被告自起訴狀繕本送達之日即
    九十一年四月一日起至交還土地之日止，按年給付原告六千零二十二元，另給付
    自起訴日起回溯五年之不當得利三萬零一百一十元，核屬有據，應予准許，逾此
    範圍之請求則無理由，應予駁回。
六、原告陳明願供擔保，聲請宣告假執行，經核原告其勝訴部分，尚無不符，爰酌定
    相當之擔保金額准許之；至原告敗訴部分，其假執行之聲請已失所附麗，應予駁
    回。
七、據上論結，本件原告之訴為一部有理由，一部無理由，依民事訴訟法第四百三十
    六條第二項、第三百八十五條第一項前段、第七十九條但書、第三百九十條第二
    項，判決如主文。
中　　　華　　　民　　　國　　九十一　　年　　　七　　　月　　二十四　　日
                                  臺灣苗栗地方法院民事庭
~B法　　　官　曾明玉
右為正本係照原本作成。
如對本判決上訴，須於判決送達後二十日內向本院提出上訴狀。
~B法院書記官　陳俊元
中　　　華　　　民　　　國　　九十一　　年　　　七　　　月　　二十四　　日
